---
title: "VID - Travail Pratique 1"
date: "2023"
author: "Hugo Huart"
fontsize: 12pt
output: pdf_document
toc: yes
toc-title: "Table des matières"
geometry: margin=1.5cm
header-includes:
  - \usepackage{fancyhdr}
  - \pagestyle{fancy}
  - \setlength{\headheight}{32pt}
  - \fancyhead[LE,LO]{Hugo Huart - VID - Travail Pratique 1}
---

\pagebreak
# Exercice 1

## 1 - a)
Chargement des données dans la variable `examen`.

```{r}
examen <- read.table("data/examen.txt", header=T)
```

## 1 - b)
Création des boîtes à moustaches de couleur orange correspondant aux valeurs des
notes d'examen de chaque groupe (A et B), avec un rappel des valeurs uniques des groupe sur chaque coté, ainsi qu'une ligne horizontale indiquant la note de
réussite (4).

```{r}
par(pty="s")
boxplot(note~groupe, data=examen, main="examen", col="orange")
abline(h=4, lty=2)
rug(examen[examen$groupe == "A",]$note, side=2)
rug(examen[examen$groupe == "B",]$note, side=4)
```

## 1 - c)
Les deux groupes ont une étendue similaire. Le groupe A possède cependant
une distribution plus étalée à gauche.

## 1 - d)
Calcul des écarts-types:

```{r}
sd(examen[examen$groupe == "A",]$note)
sd(examen[examen$groupe == "B",]$note)
```

