---
title: "VID - Travail Pratique 1"
date: "2023"
author: "Hugo Huart"
fontsize: 12pt
output: pdf_document
toc: yes
toc-title: "Table des matières"
geometry: margin=1.5cm
header-includes:
  - \usepackage{fancyhdr}
  - \pagestyle{fancy}
  - \setlength{\headheight}{32pt}
  - \fancyhead[LE,LO]{Hugo Huart - VID - Travail Pratique 1}
---

\pagebreak
# Chargement des librairies

```{r}
library("e1071")
library("lattice")
```

\pagebreak
# Exercice 1

## 1 - a)

Chargement des données dans la variable `examen`.

```{r}
examen <- read.table("data/examen.txt", header=T)
examen.a = split(examen$note, examen$groupe)$A
examen.b = split(examen$note, examen$groupe)$B
```

## 1 - b)

Création des boîtes à moustaches de couleur orange correspondant aux valeurs des
notes d'examen de chaque groupe (A et B), avec un rappel des valeurs uniques des groupe sur chaque coté, ainsi qu'une ligne horizontale indiquant la note de
réussite (4).

```{r}
par(pty="s")
boxplot(note~groupe, data=examen, main="examen", col="orange")
abline(h=4, lty=2)
rug(examen.a, side=2)
rug(examen.b, side=4)
```

## 1 - c)

Les deux groupes ont une étendue similaire. Le groupe A possède cependant
une distribution plus étalée à gauche, ainsi que des deuxième et troisième
quartiles sensiblement plus grand que ceux du groupe B.

\pagebreak
## 1 - d)

Calcul des écarts-types:

```{r}
sd(examen.a)
sd(examen.b)
```

## 1 - e)

On constate que le groupe A possède une dispersion plus grand que le groupe B.

## 1 - f)

Calcul du résumé de la distribution des notes du groupe A:

```{r}
summary(examen.a)
```

## 1 - g)


Calcul de l'asymétrie de la distribution des notes du groupe A:

```{r}
skewness(examen.a)
```

\pagebreak
# Exercice 2

## 2 - a)

Chargement des données à propos du Titanic:

```{r}
data(Titanic)
View(Titanic)
```

## 2 - b)

Affichage du diagramme en barres multiple:

```{r}
titanic.bar<-barchart(Class~Freq|Sex+Age, data=as.data.frame(Titanic),
                      groups=Survived, stack=TRUE, layout=c(4,1),
                      auto.key=list(title="Survived", columns=2))
print(titanic.bar)
```

Avec le paramètre `stack` passé à `TRUE`, les barres `NO` et `YES` sont
superposés horizontalement l'une sur l'autre. Avec cet argument à `FALSE`, les
barres seraient situées côte à côte.

## 2 - c)

On constate les différences suivantes:

* La proportion de femmes survivantes dans leur groupe est bien plus grande
que celle des hommes.

* Il y avait beaucoup moins d'enfants que d'adultes sur le bateau. Les enfants
on un peu mieux survécu que les adultes. Par exemple, aucun enfant
de 1ère classe n'est mort.
Comme chez les adultes, les filles ont plutôt mieux survécus que les garçons.

* En général, les passagers des classes supérieures ont mieux survécus.
La grande majorité des membres d'équipages étaient des hommes, et ceux-ci
n'ont pas survécus pour la plupart.

## 2 - d)

Il est assez difficile de lire et interpréter les proportions des catégories
les plus petites en taille. Un  diagramme en barres standard pour chaque
catégorie, avec une échelle adaptée à leur taille serait plus judicieux.
